【裁判字號】    94,訴,4160
【裁判日期】    950626
【裁判案由】    違反山坡地保育利用條例等
【裁判全文】
臺灣高雄地方法院刑事判決              94年度訴字第4160號
公  訴  人  臺灣高雄地方法院檢察署檢察官
被      告  丙○○
選任辯護人  陳清朗律師
被      告  甲○○
選任辯護人  邱超偉律師
            石繼志律師
上列被告因違反山坡地保育利用條例等案件，經檢察官提起公訴
（94年度核退偵字第393 號），及移送併案（95年度偵字第657
號）嗣被告丙○○、甲○○於本院準備程序為有罪之陳述，經合
議庭裁定由受命法官依簡式審判程序獨任審理，又經被告及辯護
人聲請改依協商程序而為判決，本院判決如下：
    主  文
丙○○共同在公有山坡地內未經同意擅自採取土石，致生水土流
失，未遂，處有期徒刑拾月。緩刑參年。
甲○○共同連續在公有山坡地內未經同意擅自採取土石，致生水
土流失，未遂，處有期徒刑陸月，如易科罰金，以參佰元折算壹
日。
    事  實
一、丙○○、甲○○明知中華民國所有，座落於高雄縣杉林鄉○
    ○○段786 之20、21地號土地，均經臺灣省政府公告為水土
    保持法之山坡地，如有經營、使用山坡地之必要，除須經土
    地所有人同意外，並應經調查規劃，依水土保持技術規範實
    施水土保持之處理與維護，以防止水土流失。詎丙○○、甲
    ○○共同基於意圖為自己不法所有及違反水土保持法之犯意
    聯絡，在未經中華民國政府之同意，及未實施任何水土保持
    之處理與維護之情形下，自民國93年8 月31日起，至同年9
    月2 日止，僱用不知情之金茂雄、曾誠忠駕駛怪手，賴慶洲
    （金茂雄、曾誠忠與賴慶洲均經臺灣高雄地方法院檢察署檢
    察官不起訴處分確定）駕駛曳引車，在上揭山坡地，擅自竊
    取國有山坡地保育區之土石，其3 日共採取約2,028 立方公
    尺，然尚未生水土流失或毀損水土保持之處理與維護設施之
    結果，於得手後運往高雄縣高樹鄉元祖砂石場出售牟利。嗣
    經民眾檢舉有盜採砂石之情形，於93年9 月2 日上午11時許
    ，由高雄縣政府建設局、高屏溪流域管理委員會人員，會同
    高雄縣政府警察局旗山分局警員，在上址當場查獲甲○○在
    場監工，金茂雄、曾誠忠分別駕駛怪手（SK300-2 及PC300
    型各1 部）挖掘土石，準備將土石移置由賴慶洲所駕駛
    R8-710 號 自用曳引車之車斗內，並扣得上開怪手2 台及曳
    引車1 台。
二、甲○○明知中華民國所有，座落於高雄縣杉林鄉○○○段
    786 之14、22地號土地，均經臺灣省政府公告為水土保持法
    之山坡地，如有經營、使用山坡地之必要，除須經土地所有
    人同意外，並應經調查規劃，依水土保持技術規範實施水土
    保持之處理與維護，以防止水土流失，詎甲○○承前意圖為
    自己不法所有及違反水土保持法之犯意，在未經中華民國政
    府之同意，及未實施任何水土保持之處理與維護之情形下，
    自93年10月16日某時起，僱請具有犯意聯絡之金茂雄、林國
    基（由臺灣高雄地方法院檢察署檢察官另案偵辦），由金茂
    雄駕駛挖土機挖取砂石，林國基駕駛曳引車，在上揭山坡地
    擅自採取國有山坡地保育區之土石，共採取約2,000 立方公
    尺，然尚未生水土流失或毀損水土保持之處理與維護設施之
    結果，於得手後運往高雄縣高樹鄉元祖砂石場出售牟利。嗣
    於93年10月16日11時許，為警在上址查獲，並扣得上開挖土
    機及曳引車各1 台。
    理  由
一、證據：
  (一)證人賴慶洲於警詢及偵查中之證述。
  (二)證人曾誠忠於警詢及偵查中之證述。
  (三)證人金茂雄於警詢及偵查中之陳述。
  (四)證人章成驥於警詢及偵查中之證述。
  (五)證人林國基於警詢之證述。
  (六)證人詹昭旭於警詢之證述。
  (七)證人洪三元於偵查中之證述。
  (八)被告丙○○、甲○○於警詢之陳述。
  (九)高雄縣政府94年5 月27日府建土字0940101589號函1 份。
  (十)高雄縣政府93年9 月2 日會勘紀錄1 份。
  (十一)查獲現場照片8 幀。
  (十二)財政部國有財產局台灣南區辦事處辦理高雄縣杉林鄉○○○
    段786 -20 、21地號、786 -14 、22地號國有土地疑遭盜採
    砂石案會勘紀錄表2 份。
  (十三)財政部國有財產局南區辦事處本處高雄縣杉林鄉○○○段
    786 -20 、21地號土地勘查表列印2 份、使用現況略圖1 份
    、現場照片14張。
  (十四)高雄縣杉林鄉○○○段786 -14 、20、21、22地號土地登記
    謄本4 張。
  (十五)PC-3005 型怪手、SK-3002 型怪手、R8-710號砂石車保管單
    3 紙。
  (十七)93年10月16日11時石牛砂石場會勘記錄1 份。
  (十八)高雄縣旗山地政事務所高雄縣杉林鄉○○○段786 -14 、22
    地號土地複丈成果圖1 份。
  (十九)高雄縣政府95年6月5日府農保字第0950112686號函1 份。
二、按在山坡地從事採取土石之行為，應經調查規劃，依水土保
    持技術規範實施水土保持之處理與維護，水土保持法第8 條
    第1 項第3 款定有明文；又在山坡地採取土石，應實施水土
    保持之處理與維護，且在他人山坡地內，不得擅自從事採取
    土石之利用山坡地行為，山坡地保育利用條例第9 條第4 款
    、第10條亦分別定有明文。又按，水土保持法第32條第1 項
    在公有或私人山坡地內未經同意擅自墾殖、占用或從事開發
    、經營或使用，致生水土流失或毀損水土保持之處理與維護
    設施罪，為實害犯，以發生水土流失或毀損水土保持之處理
    與維護設施之結果為必要；如已實施上開犯行，而尚未發生
    水土流失或毀損水土保持之處理與維護設施之結果者，應屬
    同條第4 項未遂犯處罰之範疇（最高法院著有90年度台上字
    第5821號判決可資參照）。被告丙○○、甲○○在上開公有
    山坡地內，未依水土保持技術規範實施水土保持之處理與維
    護，亦未經同意擅自採取土石，違反前開水土保持法第8 條
    第1 項第3 款及山坡地保育利用條例第9 條第4 款、第10條
    之規定，然本件卷內並無證據證明致生水土流失或毀損水土
    保持處理與維護措施之結果，核其等所為，係犯水土保持法
    第32條第4 項、第1 項之未遂罪及山坡地保育利用條例第34
    條第1 項之罪。次按，水土保持法第1 條第2 項規定：水土
    保持，依本法之規定，本法未規定者，適用其他法律之規定
    。由此觀之，水土保持法就立法體例，應係立於特別法之地
    位，僅水土保持法未規定時，始可適用其他法律。故水土保
    持法為山坡地保育利用條例之特別法，應優先適用（最高法
    院93年度台上字第5164號判決參照）。又公訴人雖認被告等
    人另牽連犯刑法第320 條第1 項之普通竊盜罪，惟水土保持
    法第32條第1 項規定之罪，以行為人在私人山坡地內，未經
    同意擅自從事採取土石之經營，固重在山坡地之保持，但其
    同時規範未經山坡地所有人同意而擅自採取砂石之犯行，本
    質上即為竊盜罪之持別規定，而不應再論以竊盜罪名（最高
    法院89年度台上字第6171號判決意旨足參）竊盜部分即不另
    為無罪諭知，附此敘明。起訴書雖漏未論列水土保持法第32
    條第4 項罪名，然此部分與前揭起訴經論罪部分有法條競合
    之罪關係，本院自應一併審理。又移送併案意旨認被告甲○
    ○違反水土保持法之犯行，應依該法第32條第1 項處斷，然
    本件卷內並無證據證明被告甲○○行為已致生水土流失或毀
    損水土保持之處理與維護設施之結果，揆諸前揭說明，併案
    意旨於此即有未洽。被告張俊宏、甲○○就犯罪事實一(一)之
    犯行間，被告甲○○與金茂雄、林國基就犯罪事實一(二)之犯
    行間，有犯意聯絡及行為分擔，均為共同正犯。被告丙○○
    、甲○○擅自於犯罪事實一(一)開挖上開國有山坡地之行為，
    時間、空間緊密相接，顯屬單一之犯意決定，一行為之接續
    進行，僅成立一罪。又被告甲○○先後2 次違反水土保持法
    第32條第4 項、第1 項之犯行，時間緊接，方法相同，觸犯
    構成要件相同之罪名，顯係基於概括犯意反覆為之，為連續
    犯，應依刑法第56條之規定，加重其刑。被告甲○○於93年
    10月16日之違反水土保持法及竊盜犯行，雖未據公訴人起訴
    ，惟此部分與起訴之犯罪事實一(一)部分分別有連續犯之裁判
    上一罪關係，自為起訴效力所及，本院得併予審理，附此敘
    明。被告丙○○、甲○○2 人已著手於違反水土保持法行為
    之實施，然未生水土流失或毀損水土保持之處理與維護設施
    之結果，為未遂犯，爰依刑法第26條前段之規定，按既遂犯
    之刑減輕之。末按，關於沒收規定，其他法律或刑法分則有
    特別規定者，雖應優先於刑法總則第38條沒收規定之適用。
    惟沒收為從刑，除違禁物外，其處罰以不及於第三人為原則
    ，倘刑法分則及其他法律並無明定「不問屬於犯人與否沒收
    之」之特別規定時，除違禁物外，則應有刑法第38條第3 項
    前段規定之適用，即以屬犯人所有者為限，方可宣告沒收，
    若非屬犯人者所有，自不得予以宣告沒收（最高法院87年8
    月4 日第7 次刑事庭會議決定意旨參照），是應依水土保持
    法第32條第5 項予以宣告沒收之物，仍以該等物品為被告或
    其共犯所有為限，本件扣案之挖土機1 台、怪手及曳引車各
    2 台，為被告丙○○、甲○○租用，非被告2 人所有，業據
    其於本院審理中陳述明確，且無證據證明係被告2 人或共犯
    金茂雄、林國基所有，揆諸前開說明，均不為沒收之宣告，
    附此敘明。
三、本件經檢察官與被告於審判外達成協商之合意且被告已認罪
    ，其合意內容為：
  (一)被告丙○○、甲○○願受科刑範圍分別如下：
  1.被告丙○○處有期徒刑10月，緩刑3 年。支付國庫新臺幣（
    下同）900,000 元。
  2.被告甲○○處有期徒刑6 月，得易科罰金。支付國庫850,00
    0 元。
  (二)經查，上開協商合意並無刑事訴訟法第455 條之4 第1 項所
    列情形之一，檢察官聲請改依協商程序而為判決，本院爰不
    經言詞辯論，於協商合意範圍內為協商判決，合予敘明。
四、應適用之法條：刑事訴訟法第455 條之4 第2 項、第455 條
    之8、 水土保持法第32條第1 項、第4 項，刑法第11條前段
    、第28條、第26條前段、第41條第1 項前段、第74條第1 款
    ，罰金罰鍰提高標準條例第1 條前段、第2 條。
五、本判決除有刑事訴訟法第455 條之4 第1 項第1 、2 、4 、
    6 、7 款所定情形之一，或違反同條第2 項規定者外，不得
    上訴。
六、如不服本件判決，得自收受判決送達之日起10日內，向本院
    提出上訴書狀，上訴於第二審法院。
本案經檢察官乙○○到庭執行職務。
中    華    民    國    95    年    6     月    26    日
                  鳳山刑事第1 庭      法  官  林芳華
以上正本證明與原本無異。
如不服本判決，應於判決送達後10日內，向本院提出上訴狀。
中    華    民    國    95    年    6     月    26    日
                                      書記官  黃靖媛
附錄本案論罪科刑法條
水土保持法第32條
在公有或私人山坡地或國、公有林區或他人私有林區內未經同意
擅自墾殖、占用或從事第8 條第1 項第2 款至第5 款之開發、經
營或使用，致生水土流失或毀損水土保持之處理與維護設施者，
處6 個月以上5 年以下有期徒刑，得併科新台幣60萬元以下罰金
。但其情節輕微，顯可憫恕者，得減輕或免除其刑。
前項情形致釀成災害者，加重其刑至二分之一；因而致人於死者
，處5 年以上12年以下有期徒刑，得併科新台幣100 萬元以下罰
金；致重傷者，處3 年以上10年以下有期徒刑，得併科新台幣80
萬元以下罰金。
因過失犯第1 項之罪致釀成災害者，處1 年以下有期徒刑，得併
科新臺幣60萬元以下罰金。
第1項未遂犯罰之。
犯本條之罰者，其墾殖物、工作物、施工材料及所使用之機具沒
收之。


司法院資訊處製作；財團法人民間司法改革基金會備份。
